臺灣嘉義地方法院刑事判決　　　　　　　　　　　　　九十三年度訴字第二一三號
　　公　訴　人　臺灣嘉義地方法院檢察署檢察官
　　被　　　告　甲○○
右列被告因違反毒品危害防制條例案件，經檢察官提起公訴（九十三年度毒偵字第四
六五號），本院判決如左：
    主  文
甲○○無罪。
    理  由
一、公訴意旨略以：被告甲○○前因施用第二級毒品ＭＤＭＡ案件，經觀察勒戒認無
    繼續施用毒品傾向，於民國九十一年八月二十三日釋放，並於九十一年八月二十
    二日經臺灣高雄地方法院檢察署檢察官以九十一年度毒偵字第二九九六號為不起
    訴處分確定。詎被告於觀察勒戒釋放後，五年內復基於施用第一級毒品海洛因之
    犯意，於九十三年三月六日十五時一分，經警採尿前回溯九十六小時內之某時，
    在某不詳地點施用第一級毒品海洛因一次，因認被告涉犯毒品危害防制條例第十
    條第一項之施用第一級毒品海洛因罪嫌。
二、按被告未經審判證明有罪確定前，推定其為無罪。犯罪事實應依證據認定之，無
    證據不得認定犯罪事實；又不能證明被告犯罪者，應諭知無罪之判決；刑事訴訟
    法第一百五十四條、第三百零一條第一項分別定有明文。又認定不利於被告之事
    實，須依積極證據，苟積極證據不足為不利於被告事實之認定時，即應為有利於
    被告之認定，更不必有何有利之證據（最高法院五十六年度台上字第八○七號判
    例參照）。且刑事訴訟上證明之資料，無論其為直接或間接證據，均須達於通常
    一般之人均不致有所懷疑，而得確信其為真實之程度，始得據為有罪之認定，若
    其關於被告是否犯罪之證明未能達此程度，而有合理懷疑之存在，致使無從形成
    有罪之確信，根據「罪證有疑，利於被告」之證據法則，即不得遽為不利被告之
    認定（最高法院七十六年度臺上字第四九八六號判例參照）。
三、公訴意旨認被告涉犯前開施用第一級毒品罪嫌，係以：「被告於右揭時、地所採
    尿液經送鑑驗，確呈第一級毒品鴉片類陽性反應，此有台灣檢驗科技股份有限公
    司濫用藥物實驗室出具之濫用藥物尿液檢驗報告在卷足憑，又被告無法具體指出
    究竟施用何等止痛藥物以供查證，其辯詞顯非可採，再者，經向嘉義市衛生局查
    詢，本市○○○路並無惠安牙醫診所，但在吳鳳北路有一慧安牙醫診所，而經命
    警前往慧安牙醫及專佳牙醫調閱被告相關就診紀錄發現，被告曾於九十二年九月
    一日、二日前往慧安牙醫診所就診、另於九十三年三月十二日、三月十八日前往
    專佳牙醫就診，是依被告就醫時間觀之，與本件尿液檢出鴉片類毒品反應可謂毫
    無關聯，足認被告所辯不實。」等情為主要論據。
四、訊據被告堅詞否認有何施用第一級毒品之犯行，辯稱：前次觀察勒戒後，絕沒有
    再碰毒品，列管期間每次警方通知驗尿，均按時前往，均驗無毒品反應，不知為
    何該次會驗出嗎啡陽性反應等語。本院經查：
（一）公訴意旨關於被告涉犯施用第一級毒品罪嫌所據之積極證據，主要即為被告於
      九十三年三月六日十五時一分許，經警通知前往警局接受採尿所採集之尿液，
      其中檢出嗎啡陽性反應（此有臺灣檢驗科技股份有限公司濫用藥物尿液檢驗報
      告一紙附卷可稽，見警卷第三頁）。
（二）被告該次經警採集之尿液，經本院依職權送請法務部調查局（下稱調查局）複
      驗，檢驗結果為：「送驗尿液經檢驗結果均為嗎啡陽性反應，‧‧‧（以下略
      ）」，惟「送驗資料」欄則註記：「原封瓶標示『編號 MＺ00000000000（尿液
      嚴重外漏）』尿液貳瓶」，此有調查局九十三年八月十三日調科壹字第936241
      5220號檢驗通知書一紙在卷可參（見本院卷第四０頁）；然因送驗尿液有上開
      「尿液嚴重外漏」之客觀情形，本院就此函詢調查局具體情形及有無影響尿液
      之彌封，結果顯示：「經檢視本案留存本局尿液二瓶之外觀，發現尿液均外漏
      至瓶外，瓶內無尿液且該二瓶尿液均未拆封（彌封完整），故本案係採集瓶外
      外漏之尿液進行檢驗」等語，此有調查局九十三年九月八日調科壹字第093624
      15590 號函一紙附卷可按（見本院卷第五四頁）。
（三）查犯罪嫌疑人或被告經採集之尿液彌封後，尿液瓶因移送、鑑定等搬運及保存
      過程可能發生搖晃、傾斜或倒置等情形，至尿液瓶內尿液外漏之情形，固難避
      免，但尿液全數外漏，至尿液瓶內無尿液之情形，實甚罕見。被告係於九十三
      年三月六經警採集尿液二瓶，上開尿液嗣於同年七月間，經本院送請調查局複
      驗之事實，有尿液檢體採集送驗紀錄表（警卷第二頁）及本院函稿一件（本院
      卷第三一頁）附卷可參，採集尿液至送請複驗前後，僅約四月期間，尿液檢體
      二瓶瓶內全無尿液之情，猶非常態，足見本案公訴意旨引為證據資料之尿液檢
      體，其採證過程及鑑定之結論，顯有嚴重之瑕疵。
（四）依前開調查局回函所示，本案複驗之尿液檢體，係採集送驗尿液瓶瓶外之尿液
      進行鑑定，但尿液瓶外之尿液，是否確為被告經採集之尿液，則因瓶外尿液非
      彌封於瓶內之尿液而無法確認，因此，自採證程序而言，顯難排除「該瓶外尿
      液非被告所有」之合理懷疑。
（五）抑且，依前開調查局回函所示，送驗尿液二瓶均未拆封（彌封完整），尿液瓶
      既未拆封，則進行本案扣案尿液初驗程序之臺灣檢驗科技股份有限公司，究係
      針對何一檢體進行鑑定？顯有可疑，蓋鑑定機關鑑定尿液，必先開拆尿液瓶之
      彌封，採集瓶內尿液進行鑑定，若尿液瓶未曾拆封，則鑑定之尿液檢體是否確
      為被告經警採集之尿液，更存在合理之懷疑。
（六）此外，被告前此觀察勒戒後經警列管，此間，多次經警通知至警局採集尿液送
      驗結果，均未檢出毒品反應之事實，有尿液採集送驗紀錄表及尿液檢驗報告多
      件在卷可查（見本院卷第四三至五三頁）；又被告於本案偵查期間經傳喚應訊
      時，檢察官命採集被告尿液送驗，亦未檢出毒品反應之情，有採尿交辦單及長
      榮大學毒物研究中心鑑定報告各一件附卷可考，益徵被告所辯，其自觀察勒戒
      後即未再碰毒品等語，尚非無據。
（七）至被告所辯，可能係因牙痛至牙醫診所就診打麻藥，或服用成藥而導致尿液中
      有毒品反應等情，經查，被告至牙科診所就診之期間與本案警方採集被告尿液
      之時間，或相隔甚久或在採尿之後，而被告自行提出之藥品，經送請鑑定結果
      ，認服用該等藥品，「其尿液不致檢出嗎啡陽性反應」之事實，分別有牙科診
      斷證明書與病歷資料及行政院衛生署管制藥品管理局九十三年八月十一日管檢
      字第０九三０００六九００號函所附之檢驗成績書一份在卷可稽，被告上開辯
      詞，尚非可採。然刑事程序中，被告本不負證明自己無罪之義務，縱然被告之
      辯解全非可採，倘公訴意旨所據之積極證據不足以使法院得被告有罪之確定，
      法院仍應為被告有利之認定（最高法院五十六年度台上字第八○七號判例參照
      ）。
五、綜上所述，公訴意旨所據之尿液檢體與尿液鑑定報告，明顯存在採證之瑕疵，無
    法排除尿液檢體非被告所有之合理懷疑；而被告多次經通知採尿檢驗結果，又未
    檢出毒品反應，堪認被告所辯其未施用毒品等語，非無可信。此外，即無其他積
    極證據足認被告有何公訴意旨所指之施用第一級毒品犯行，不能證明被告犯罪，
    允應為被告無罪之諭知。
據上論斷，應依刑事訴訟法第三百零一條第一項前段，判決如主文。
本案經檢察官朱介斌到庭執行職務
中      華      民      國    九十三    年      九      月    二十九    日
                                      臺灣嘉義地方法院刑事第二庭
                                          審判長法  官  許兆慶
                                                法  官  廖政勝
                                                法  官  林坤志
右正本證明與原本無異。
如不服本判決，應於判決送達後十日內向本院提出上訴狀( 應附繕本 )。
中      華      民      國    九十三    年      九      月    二十九    日
                                                書記官  江芳耀
